臺灣高雄地方法院民事判決　　　　　　　　　　　　九十三年度訴字第二一一九號
　　原　　　告　乙○○
　　訴訟代理人　徐豐明律師
　　被　　　告　丙○○
　　訴訟代理人　郭清寶律師
右當事人間請求塗銷抵押權登記事件，經本院於民國九十四年一月五日言詞辯論終結
，判決如下：
    主      文
被告應將坐落高雄縣仁武鄉○○段八０—一二號地號土地及其上建號三八一號建物（
門牌號碼高雄縣仁武鄉○○○街五六號），於民國九十一年一月二十二日所為權利價
值新台幣貳佰肆拾萬元之抵押權設定登記予以塗銷。
訴訟費用由被告負擔。
    事   實   及   理   由
一、原告主張：訴外人甲○○於民國九十一年一月間，為向訴外人蔡哲明借款新台幣
    （下同）二百萬元，而提供其所有坐落高雄縣仁武鄉○○段八０—一二號地號土
    地及其上建號三八一號建物（即門牌號碼高雄縣仁武鄉○○○街五六號，下稱系
    爭房地）為擔保，並依蔡哲明之指示，於九十一年一月二十二日以被告（即蔡哲
    明之配偶）名義設定二百四十萬元之抵押權（下稱系爭抵押權）。惟系爭抵押權
    費借貸契約既未成立生效，系爭抵押權所擔保之債權即不存在，嗣伊於九十二年
    六月十二日向甲○○購買系爭房地，並於同年月十八日辦理所有權移轉登記完畢
    ，爰本於民法第七百六十七條中段之除去妨害請求權，提起本訴。並聲明請求：
    被告應將系爭房地於九十一年一月二十二日所為權利價值二百四十萬元之抵押權
二、被告則以：系爭抵押權設定之目的，並非為擔保蔡哲明對甲○○之借款債權，而
    係為擔保蔡哲明對訴外人曾文宗與新都建設股份有限公司（下稱新都公司）之投
    資利潤債權；且系爭抵押權之性質應屬最高限額抵押權，是縱擔保之債權並未發
    生，原告仍須待系爭抵押權存續期間屆滿後，始得請求塗銷等語，資為抗辯。並
    聲明：原告之訴駁回。
三、原告主張甲○○於九十一年一月二十二日，依蔡哲明之指示，以其所有之系爭房
    地，為被告設定系爭抵押權等情，業據其提出他項權利證明書、抵押權設定契約
    書各一份為證，並為被告所不爭執；又原告主張其於九十二年六月十二日向甲○
    ○購買系爭房地，並於同年月十八日辦理所有權移轉登記完畢一節，雖為被告所
    否認，惟經證人甲○○於本院審理時證述明確（見本院九十三年十一月三十日筆
    錄），並有土地及建物登記謄本各一份在卷可稽，則原告上開主張自堪信為真實
    。
四、又原告係主張甲○○為向蔡哲明借款二百萬元，而提供系爭房地設定權利價值為
    二百四十萬元之普通抵押權為擔保，惟系爭抵押權設定登記完成後，蔡哲明並未
    依約交付款項與甲○○，是甲○○與蔡哲明間之消費借貸契約並未成立生效，系
    爭抵押權所擔保之債權即不存在等語。被告則以：系爭抵押權係為擔保蔡哲明對
    曾文宗及新都公司之投資利潤債權所設定之最高限額抵押權等語置辯。是本件之
    爭點應為：(一)系爭抵押權所擔保之債權是否存在？(二)系爭抵押權為普通抵押權抑
    或最高限額抵押權？
五、系爭抵押權所擔保之債權是否存在？
  (一)原告上開主張，核與證人甲○○於本院審理時結證稱：系爭房地原為我所有，九
    十一年初因景氣不好，我找連襟曾文宗借款二百萬元，曾文宗表示親戚間不宜有
    金錢往來，且他有認識銀行的人（即蔡哲明）可以借款，後來抵押權設定好了，
    借款卻一直沒有拿到等語相符（見本院九十三年十一月三十日筆錄），足見甲○
    ○係為了作為向蔡哲明借款之擔保，方為系爭抵押權之設定。再蔡哲明未曾交付
    任何借款與甲○○一節，為被告所不爭執，是蔡哲明與甲○○間之消費借貸契約
    顯未成立。又系爭抵押權係依蔡哲明之指示，方以被告為名義上之抵押權人，實
    則被告與甲○○或原告之間，亦無任何債權債務關係存在，亦為被告所不否認，
    則系爭抵押權所擔保之債權即不存在，是原告上開主張應屬可採。
  (二)至被告抗辯系爭抵押權係為擔保蔡哲明對曾文宗及新都公司之投資利潤債權（下
    稱上開投資債權）等語，惟蔡哲明對曾文宗及新都公司是否確有上開投資債權存
    在，已非無疑。又當事人主張有利於己之事實應負舉證之責，是縱上開投資債權
    確實存在，惟被告對於系爭抵押權係用以擔保上開投資債權此有利於己之事實，
    並未提出任何證據以實其說。再經本院依職權調取九十二年訴字第二三四四號民
    事卷宗查閱結果，系爭房地早於八十二年六月三十日就由甲○○所購得，有買賣
    契約書及公證書各一份為證，足見系爭房地並非為設定系爭抵押權方移轉登記至
    甲○○名下，是被告抗辯甲○○僅係曾文宗所找之人頭等語，並不足採；佐以系
    爭抵押權之權利價值僅二百四十萬元，又為第二順位抵押權，有土地及建物登記
    謄本在卷可稽，而被告自承蔡哲明對曾文宗及新都公司之上開投資債權高達一千
    多萬元（見上開九十二年訴字第二三四四號卷九十三年七月八日筆錄），則僅以
    系爭抵押權作為上開投資債權之擔保，且債務人僅登記甲○○一人，而未登記曾
    文宗或新都公司，亦與常情有違；是被告上開抗辯，尚難採認。
六、系爭抵押權為普通抵押權抑或最高限額抵押權？
    被告固抗辯系爭抵押權雖登記為普通抵押權，但設定之真意應係最高限額抵押權
    等語。惟證人甲○○證稱：當時我是要借二百萬元，抵押權設定二百四十萬元是
    加上利息和違約金等語明確（見本院九十三年十一月三十日筆錄）；且系爭房地
    已由國泰人壽保險股份有限公司設定最高限額七百六十八萬元之第一順位抵押權
    ，是甲○○以系爭房地借款應屬風險較高之二胎借款，則貸與人於設定第二順位
    抵押權時，要求借款人將擔保範圍加計利息及違約金，而設定較借款本金為高之
    權利價值，亦不違常情，尚難單憑權利價值較本金為高，即認雙方有設定最高限
    額抵押權之意思，況依土地及建物登記謄本所載，系爭抵押權並無「最高限額」
    之文字，抵押權設定契約書上亦無此約定，是系爭抵押權應屬普通抵押權；被告
    抗辯系爭抵押權實為最高限額抵押權等語，並不可採。
七、按所有人對於妨害其所有權者，得請求除去之，為民法第七百六十七條中段所明
    定；而所謂妨害，乃指凡以占有以外之方法，侵害所有權或阻礙所有人圓滿行使
    其之行為或事實，例如使所有權存在負擔或其他物權消滅後仍不塗銷登記者，均
    屬之。又抵押權具有從屬性，即指抵押權之發生、移轉或消滅，均應從屬於債權
    而言，最高法院四十六年台上字第一○九八號判例要旨可資參照。查系爭抵押權
    既係為擔保蔡哲明對甲○○之借款債權而設定之普通抵押權，而甲○○與蔡哲明
    間之消費借貸關係並未成立，甲○○與被告間及兩造間亦無任何債權債務關係存
    在，則系爭抵押權所擔保之債權即不存在；是依抵押權之從屬性，原告自得基於
    所有權人之地位訴請被告塗銷。從而，原告依據民法第七百六十七條中段所有權
    妨害除去請求權之法律關係，請求被告塗銷系爭房地於九十一年一月二十二日所
    為權利價值二百四十萬元之抵押權設定登記，為有理由，應予准許。
八、據上論結：本件原告之訴為有理由，依民事訴訟法第七十八條，判決如主文。
中　　　華　　　民　　　國　　九十四　　年　　　一　　　月　　 十九 　　日
                              臺灣高雄地方法院民事第一庭
                                  審判長法官  林紀元
                                        法官  林玉心
                                        法官　盧怡秀
右為正本係照原本作成。
如不服本判決，應於送達後廿日內，向本院提出上訴狀並表明上訴理由，如於本判決
宣示後送達前提起上訴者，應於判決送達後十日內補提上訴理由書（須附繕本）。
中　　　華　　　民　　　國　　九十四　　年　　　一　　　月　　 十九 　　日
　　　　　　　　　　　　　　　　　法院書記官  王敏東
